臺灣宜蘭地方法院民事判決　　　　　　　　　　　　　九十二年度家訴字第四二號
　　原　　　告　乙○○
　　訴訟代理人　曾文杞律師
　　被　　　告　甲○○
右當事人間撤銷贈與事件，業於民國九十三年十一月二十六日言詞辯論終結，本院判
決如左：
    主      文
原告之訴駁回。
訴訟費用由原告負擔。
    事      實
甲、原告方面：
一、聲明：被告應給付原告新臺幣（下同）三百一十二萬元及自民國九十三年六月九
    日起至清償日止按年息百分之五計算之利息。
二、陳述：
（一）附表所示之土地、房屋（下稱系爭不動產）為原告於七十三年間購入贈與次子
      游文泰，並登記在游文泰名下，嗣因游文泰不願受領，乃又經原告於八十七年
      七月間轉為贈與長子游文漢（即被告之夫），因游文漢要求登記在其妻即被告
      名下，故即由游文泰以贈與為原因，移轉登記予被告。
（二）原告確有受扶養之必要：
  １‧原告為游文漢之直系血親尊親屬，依民法第一千一百十七條規定，原告於不能
      維持生活時即有受扶養之必要。查原告並無相當資產足以維持生活，有受扶養
      之必要，依法即有受扶養之權利。
  ２‧又依民法第一千一百十八條規定，游文漢對原告負有生活保持之扶養義務，故
      縱游文漢因負擔扶養原告之義務，而不能維持自己生活，依法僅可減輕其義務
      ，而非得全予免除，況游文漢並無因負扶養原告之義務，而不能維持自己生活
      之情形，自不能減輕其扶養原告之義務，游文漢確實對原告負有扶養義務。
  ３‧雖游文漢指「原告現在仍然一個月有幾百萬元在玩股票」云云，惟其所提證據
      為原告於臺灣銀行之支票存款對帳單，且該支存帳戶已無進出金額，僅係例行
      對帳明細表，游文漢所指洵非可採。
  ４‧況原告需借貸以維生活，且原告所需非僅食、衣、住、行所需而已，還包括每
  　　日之醫療費用，惟受贈人游文漢並未履行任何扶養義務。
  ５‧至所查詢之所得明細，僅是原告於九十二年供自住之房屋土地及價值九萬元之
      嘉孚電子股份有限公司股票之財產，洵不足以維持生活。
  ６‧原告罹患慢性骨髓性白血病，係屬重大傷病，除非為骨髓移植，否則終身均須
      賴化學藥劑治療，因此原告身體健康狀況日差，游文漢身為人子未曾探望關心
      問候已屬不該，更遑論捐贈骨髓於其母親即原告以為治療，且游文漢復未盡其
      扶養義務，坐令重病母親即原告自籌生活所需，洵非人子之道，無由坐享原告
      贈與之系爭不動產。
（三）原告業已撤銷贈與契約：
  １‧游文漢對原告負有第一順位之扶養義務而不履行，而游文漢自十年前迄今均未
      履行對原告之扶養義務，且狀態仍在繼續中，原告自得以游文漢未盡扶養義務
      為由撤銷贈與。
  ２‧如不以未盡扶養義務係在繼續狀態中而令原告得為撤銷，則無異鼓勵未盡扶養
      義務之人，一旦未盡扶養義務即可永遠不負扶養義務，以續行其忘恩行為，此
      與民法第四百十六條規定係為防免忘恩背義行為之意旨，洵相違背。
  ３‧且扶養義務人之扶養義務係連續存在，而無間斷，如扶養義務人時為扶養，時
      不扶養，則受扶養權利人亦得以最終之不扶養為由，於一年除斥期間內撤銷贈
      與，由此種情形探究，更足認如扶養義務人未盡扶養義務係在繼續狀態中者，
      受扶養權利人均得撤銷贈與。
  ４‧況民法第四百十六條第二項規定：「前項撤銷權，自贈與人知有撤銷原因之時
      起，一年內不行使而消滅。」，而扶養義務人之扶養義務係連續不間斷地存在
      ，如以八十二年十二月五日未盡扶養義務，迄至九十二年十二月四日仍未盡扶
      養義務而言，仍屬有撤銷原因，受扶養權利人自得以所知之九十二年十二月四
      日未盡扶養義務為由撤銷贈與，始符法文之規定
  ５‧原告業以存證信函表示撤銷贈與契約。贈與既經撤銷，贈與契約即不存在，被
      告自原告取得系爭不動產之利益，即屬無法律上之原因，依民法第四百一十九
      條第二項之規定，原告自得請求被告返還不當得利。
（四）被告應給付原告三百一十二萬元：
  １、因情事變更得以他項聲明代最初之聲明，民事訴訟法第二百五十五條第一項第
      四款定有明文，被告本負有返還系爭不動產之義務，惟被告竟將系爭不動產以
      買賣為原因移轉他人所有，情事已有變更，爰以前揭訴之聲明代最初之聲明。
  ２、系爭不動產前曾設定最高限額三百一十二萬元之抵押權，足徵系爭不動產至少
      有三百一十二萬元之價值。
三、證據：提出
    本、存證信函暨收件回執、全民健康保險證明卡各一件、診斷證明書五件，並聲
    請訊問證人丙○○及函臺灣銀行宜蘭分行、中國信託商業銀行宜蘭分行查詢原告
    之借貸資料。
乙、被告方面：
一、聲明：如主文所示。
二、陳述：系爭不動產並非原告所有，亦非原告贈與給被告或游文漢，而是訴外人游
    文泰（被告配偶游文漢之弟）贈與給被告的。
三、證據：提出不起訴處分書、低收入戶證明書各一件、支票存款對帳單明細表十一
    件，並聲請訊問證人游文泰、游文漢、吳阿丹。
丙、本院依職權查詢系爭不動產房屋部分之課稅現值及兩造之財產所得明細資料。
    理　　  由
甲、程序部分：
　　按「訴狀送達後，原告不得將原訴變更或追加他訴。但有下列各款情形之一者，
  　不在此限：‧‧‧四、因情事變更而以他項聲明代最初之聲明者‧‧‧」，民事
    訴訟法第二百五十五條第一項第四款定有明文。本件原告起訴時係依不當得利之
    法律關係訴請被告將系爭不動產移轉登記給原告，嗣在訴訟進行中，被告將系爭
    不動產以買賣為原因移轉給他人，情事已有變更，爰以前揭訴之聲明（被告應給
    付原告三百一十二萬元及自九十三年六月九日起至清償日止按年息百分之五計算
    之利息）代最初之聲明，此項訴之變更雖不為被告所同意，然揆諸首開法條規定
    ，因係屬情事變更以他項聲明代最初之聲明，於法並無不合，應予准許。
乙、實體部分：
一、原告起訴主張被告與游文漢係夫妻關係，游文漢係原告之長子，系爭不動產係原
    告於七十三年間購入贈與原告次子游文泰，並登記在游文泰名下，嗣因游文泰不
    願受領，乃又經原告於八十七年七月間轉而贈與游文漢，因游文漢要求登記在其
    妻即被告名下，故即由游文泰以贈與為原因，移轉登記予被告；游文漢既為原告
    之長子，對原告負有第一順位之扶養義務，然游文漢自十年前迄今均未履行對原
    告之扶養義務，原告自得以游文漢未盡扶養義務為由撤銷贈與；贈與契約即經撤
    銷，被告自原告取得系爭不動產之利益，即屬無法律上之原因，爰依民法第四百
    一十九條第二項之規定請求被告返還不當得利等語。被告則以系爭不動產並非原
    告所有，亦非原告贈與給被告或游文漢，而是游文泰贈與給被告的等語，資為抗
    辯。
二、按「受贈人對於贈與人，有左列情形之一者，贈與人得撤銷其贈與：‧‧‧二、
    對於贈與人有扶養義務而不履行者‧‧‧」，又「贈與撤銷後，贈與人得依關於
    不當得利之規定，請求返還贈與物」，民法第四百一十六條第一項第二款、第四
    百一十九條第二項固分別定有明文。惟按「稱贈與者，謂當事人約定，一方以自
    己之財產無償給與他方，他方允受之契約」，民法第四百零六條則有明文規定。
    綜上規定可知，必扶養權利人有將「自己」之財產移轉給扶養義務人，而扶養義
    務人未盡扶養義務，扶養權利人始得依民法第四百一十六條第一項第二款之規定
    撤銷贈與契約，並依民法第四百一十九條第二項之規定請求扶養義務人返還不當
    得利，合先敘明。
三、本件依原告提出之土地登記謄本、建物登記簿謄本之記載，系爭不動產係於八十
    七年七月十五日由游文泰贈與給被告，並於八十七年九月四日完成所有權移轉登
    記，易言之，八十七年九月四日以前系爭不動產為游文泰所有，該日以後則移轉
    登記為被告所有。又原告亦自認「（法官問：贈與契約何時成立？何時生效？）
    贈與契約是在八十七年七月間成立，於八十七年九月十四日生效」、「（法官問
    ：贈與人是誰？受贈人是誰？）贈與人是原告，受贈人是游文漢，游文漢與游文
    泰都同意將系爭不動產移轉登記給被告，被告應負返還義務」、「（法官問：八
    十七年七月間以前系爭不動產是何人所有？）是游文泰所有，但是游文泰要返還
    給原告，而原告要贈與給游文漢，所以他們都同意移轉到被告名下」等語。而證
    人游文泰（原告之次子、被告配偶之弟）則到庭證述「原告是我的長輩，他的意
    願我當然要尊重，但要將系爭不動產移轉給我大哥或被告，都是我自己決定的」
    等語，並堅決否認講過要將系爭不動產返還給原告的話，也沒有這個意思。綜上
    所述，系爭不動產自始不曾為原告所有，則原告主張系爭不動產是其贈與給游文
    漢，顯與民法第四百零六條所為「贈與」之定義係「當事人約定，一方以『自己
    』之財產無償給與他方，他方允受之契約」之規定不符，其主張即非真正。從而
    ，原告與被告或游文漢間既不存在贈與契約，則原告主張依民法第四百一十六條
    第一項第二款之規定撤銷其與被告或游文漢間之贈與契約，並依民法第四百一十
    九條第二項之規定請求被告返還贈與物或相當之價金即無理由，應予駁回。
四、本件事證已臻明確，兩造其餘主張及舉證，與判決結果不生影響，不另論述，併
    予敘明。
丙、結論：本件原告之訴為無理由，依民事訴訟法第七十八條，判決如主文。
中　　　華　　　民　　　國　　九十三　　年　　 十一 　　月 　　三十 　　日
                                臺灣宜蘭地方法院家事法庭
                                    法      官    周健忠
右正本與原本無異。
如不服本判決，應於收受送達後廿日內向本院提出上訴狀（應附繕本）。
中　　　華　　　民　　　國　　九十三　　年　　 十二 　　月　　　三　　　日
                                    書  記  官    廖文章
